臺灣臺北地方法院刑事判決　　　　　　　 93年度訴字第257號
公　訴　人　臺灣臺北地方法院檢察署檢察官
被　　　告　丙○○
　　　　　　戊○○
上列被告等因常業詐欺等案件，經檢察官提起公訴（90年度偵字
第14566號、91年度偵字第23175號），本院判決如下：
    主  文
丙○○共同行使偽造公文書，足以生損害於公眾及他人，累犯，
處有期徒刑壹年陸月。如附表所示偽造之印章、印文及署押均沒
收。
戊○○共同意圖為自己不法之所有，以詐術使人將本人之物交付
，處有期徒刑伍月，如易科罰金，以佰元折算壹日。
    事  實
一、丙○○前於民國86年間因違反麻醉藥品管理條例案件，經本
    院以86年度易字第3069號判處有期徒刑6月確定，於87年5月
    31日因縮刑期滿執行完畢。復於88年間因偽造有價證券案件
    ，經臺灣高等法院於89年12月21日以89年度上訴字第4004號
    判處有期徒刑8月確定。猶不知悔改，竟與徐建華、丁○○
    （上開2人業經公訴人移送本院92年度訴字第420號併案審理
    通緝中）及真實姓名年籍不詳自稱「乙○○」之成年女子（
    業經公訴人撤回起訴），共同基於意圖為自己不法之所有及
    行使偽造私文書之概括犯意聯絡，於90年3月間由報載房屋
    租售廣告，得知甲○○○欲出售其所有坐落臺北市○○區○○段6小段599、599之1、599之2、599之3地號土地（權利範
    圍為10000分之313）及其上門牌號碼臺北市○○路127號6樓
    之2（起訴書誤載為臺北市○○路127號6樓）房屋，即由徐
    建華及丁○○先行租用臺北市○○○路○段50號2樓房屋，偽
    為「永信房屋仲介股份有限公司」（下稱永信房屋公司）之
    辦公室，再由丁○○與甲○○○聯絡，佯稱其係「永信房屋
    公司」經理「鄭振生」，得仲介他人購買前開房地云云，並
    留下名片供甲○○○與其聯絡之用。嗣數日後，丁○○即向
    甲○○○訛稱有買主丙○○欲購買該房地云云，要求甲○○○備妥辦理不動產移轉登記所需資料，並相約於同年月19日
    晚間在永信房屋公司見面洽談買賣事宜，當日即由「乙○○
    」出示名片，向甲○○○諉稱其係「永信房屋公司」代書，
    負責代辦不動產所有權移轉相關事宜云云，丙○○則充任買
    主，以新臺幣（下同）720萬元之價格買受上開房地，並與
    甲○○○簽立房地產買賣契約書，約定買方應於簽約時先行
    給付其中50萬元，再於同年4月10日給付270萬元，餘款400
    萬元則於同年4月19日銀行貸款核撥後付清。丙○○並當場
    交付買賣頭期款（含定金）40萬元與甲○○○收受，同時聲
    稱：其餘10萬元已給付「鄭振生」作為仲介費云云，再由丁○○當場冒用「鄭振生」名義，在空白之收據上偽填「永信
    房屋公司」已收取仲介佣金10萬元，並於經手人欄偽簽「鄭
    振生」署押1枚，並持渠等偽造之「鄭振生」印章，在該紙
    收據上偽蓋「鄭振生」印文2枚，而偽造該紙收據私文書後
    ，持以交付甲○○○收執加以行使，足以生損害於鄭振生。
    丙○○等人為取信甲○○○，另同意於第2次付款當日，向
    地政事務所申請辦理抵押權設定登記予甲○○○，俟銀行貸
    款手續完成後方予塗銷，並由丙○○於簽約當日簽發到期日
    分別為90年4月10日、90年4月19日、票面金額依序為270 萬
    元、400萬元之本票各1紙，交與甲○○○收執，供擔保履約
    之用，「乙○○」進而在旁佯稱：丙○○既已交付本票，甲○○○亦應交付辦理不動產所有權移轉登記所需文件供伊保
    管，以示公平，且伊係永信房屋公司代書，受雙方委託，必
    保障雙方權益，況土地增值稅係由甲○○○繳納，在未繳付
    前，無法辦理所有權移轉登記，而甲○○○取得第二次付款
    後，始需繳納土地增值稅，抵押權設定登記完成後，才會辦
    理所有權移轉登記手續，故甲○○○之權益可獲保障云云，
    致甲○○○陷於錯誤，誤信前開買賣交易屬實，而當場將上
    開土地及建物所有權狀正本、甲○○○
    及國民
    影本等所有權移轉登記所需文件交與「乙○○」，並持其印
    鑑章在土地登記申請書及土地建築改良物買賣所有權移轉契
    約書等房地移轉登記所需文件上用印。嗣徐建華等人復基於
    行使偽造公文書之犯意聯絡，於不詳時、地偽造「臺灣臺北
    地方法院公證處圖記」公印、本院公證人「蘇振文」簽名章
    及「臺北市建成地政事務所驗訖登記完畢」等印章後，冒用
    本院公證處、公證人蘇振文及臺北市建成地政事務所之名義
    ，在空白之公證書上偽填「乙○○」於90年3月21日代理丙○○及甲○○○，向本院公證處辦妥前開土地建築改良物買
    賣所有權移轉契約書公證事宜，並持前開偽造之印章，分別
    在該公證書之公證處圖記欄及公證人欄偽蓋「臺灣臺北地方
    法院公證處圖記」公印文及「蘇振文」簽名印文各1枚、在
    土地建築改良物買賣所有權移轉契約書上偽蓋「臺北市建成
    地政事務所90.3.21驗訖登記完畢」印文2枚後，將該等偽造
    之土地建築改良物買賣所有權移轉契約書私文書及偽造之公
    證書公文書於同年3月21日傳真予甲○○○加以行使，足以
    生損害於本院公證處、蘇振文及臺北市建成地政事務所，致
    甲○○○更不疑有他。徐建華等人旋於不詳時、地偽造花蓮
    區中小企業銀行臺北市分行之「花企台北市分行代收國市庫
    稅款章」（起訴書誤載為「代收國、市庫繳款章」）及行員
    「劉淑慧」印章後，持以在臺北市稅捐稽徵處中正分處核定
    之土地增值稅繳款書4張及契稅繳款書1張上偽造「花企台北
    市分行90.3.22代收國市庫稅款章」（起訴書誤載為「代收
    國、市庫繳款章」）印文各1枚及「劉淑慧」印文各1枚，而
    偽造已完納稅捐之土地增值稅及契稅繳款書私文書後，連同
    土地登記申請書、土地建築改良物買賣所有權移轉契約書、
    戶口名簿、
    ，一併由丙○○於同年月22日以代理人身分持向臺北市古亭
    地政事務所辦理土地及房屋所有權移轉登記加以行使，致使
    該地政事務所承辦人員將此不動產買賣移轉登記予丙○○之
    不實事項登載在職務上所掌之公文書，而於同年月28日將前
    開房地移轉登記為丙○○所有，足以生損害於花蓮區中小企
    業銀行臺北市分行、劉淑慧、甲○○○、臺北市稅捐稽徵處
    對賦稅核課及臺北市古亭地政事務所對不動產歸屬管理之正
    確性。徐建華等人以前揭詐術詐得甲○○○所有上開房地後
    ，繼而與戊○○共同基於意圖為自己不法所有之犯意聯絡，
    明知戊○○當時並無工作，亦乏資力，竟由丙○○以借款人
    名義，於同年月27日夥同戊○○為連帶保證人，將前開房地
    戊○○並於該行授信申請書所載「職業及職稱」、「與申請
    人（即丙○○）之關係」欄分別填寫「業務」、「公司同事
    」等不實事項，致臺北銀行嘉興分行承辦人員陷於錯誤，誤
    信丙○○及戊○○將按期清償借款，而貸放470萬元之款項
    與丙○○後，徐建華等人旋將詐得之貸款朋分逃逸。嗣因甲○○○於同年4月8日接獲自稱「永信房屋公司」人員來電告
    知第2次付款延期，發覺有異，旋前往「永信房屋公司」查
    看，發現人去樓空，且徐建華等人未按期清償臺北銀行嘉興
    分行貸款本息，甲○○○及臺北銀行嘉興分行始知受騙。
二、案經甲○○○訴由臺北市政府警察局中正第二分局報請臺灣
    臺北地方法院檢察署檢察官及甲○○○訴請該署檢察官偵查
    起訴。
    理  由
一、前揭事實，業據被告丙○○及戊○○於本院審理時坦承不諱
    （見本院卷(二)93年10月19日、94年1月11日、94年2月1日審
    判筆錄），核與告訴人甲○○○於偵查及本院審理時指訴情
    節相符（見90年度他字第2960號卷第39至42、67至73頁、本
    院卷(二)93年10月19日審判筆錄），並經證人即告訴人之子林
    馬雄於警訊及偵查、臺北銀行人員錢圓昕及周守樂於偵查時
    證述屬實（見90年度他字第2960號卷第8至9頁、90年度偵字
    第14566號卷第7至8頁、91年度偵字第23175號卷第24至27、
    31、41至42頁），且有土地及建物登記謄本、「鄭振生」及
    「乙○○」名片、房地產買賣契約書暨所附本票及
    本、收據、臺北市稅捐稽徵處中正分處90年3月22日0000000
    0號、90年7月2日90903789號書函、花蓮區中小企業銀行臺
    北市分行聲明書、臺北市稅捐稽徵處中正分處土地增值稅繳
    款書及契稅繳款書、土地登記申請書暨土地建築改良物買賣
    所有權移轉契約書、戶口名簿、印鑑證明、
    所有權狀及建築改良物所有權狀、本院公證人蘇振文90年4
    月17日函、公證書暨偽造之土地建築改良物買賣所有權移轉
    契約書、內政部警政署刑事警察局鑑驗書暨送鑑之徐建華指
    紋卡片及告訴人印鑑證明、臺北銀行授信申請書、臺北市票
    據交換所第二類票據退票資料查詢簡覆單、國民
    換資料查詢結果、臺北銀行客戶往來歸戶查詢等資料、臺北
    市古亭地政事務所93年9月14日北市古地三字第09331099000
    號函等件附卷可稽（見90年度他字第2960號卷第54至57、74
    至123頁、90年度偵字第14566號卷第18至20頁、91年度偵字
    第23175號卷第43至59頁、本院卷(一)第80至99頁）。本件事
    證明確，被告2人犯行均堪認定。
二、核被告丙○○所為，係犯刑法第216條、第210條之行使偽造
    私文書、第216條、第211條之行使偽造公文書、第214條之
    使公務員登載不實及第339條第1項之詐欺取財罪。被告戊○○所為，係犯同法第339條第1項之詐欺取財罪。被告丙○○
    偽造印章、印文及署押，係偽造私文書及公文書之部分行為
    ，偽造私文書及偽造公文書之低度行為，又分別為行使偽造
    私文書及行使偽造公文書之高度行為所吸收，均不另論罪。
    公訴意旨認被告2人應依同法第340條之常業詐欺取財罪論處
    ，惟依卷附證據，僅能證明被告丙○○與徐建華、丁○○及
    「乙○○」等人共同詐得告訴人之房地，暨渠等與被告戊○○共同詐得臺北銀行嘉興分行之貸款，並無其他被害人指訴
    被告2人另涉詐欺犯行，且本院92年度訴字第420號判決雖認
    定徐建華及丁○○係房屋買賣詐騙集團首腦，以房屋買賣詐
    騙為常業，惟徐建華、丁○○及「乙○○」等人尚未緝獲，
    復查無其他積極證據足資證明被告2人亦係該詐騙集團成員
    ，而有與徐建華及丁○○等人共同以對不特定人反覆為同種
    類行為（即詐欺）為目的之社會活動之職業性犯罪，並恃詐
    欺所得維生，自難認被告2人係常業詐欺犯，公訴意旨認被
    告2人係犯同法第340條之常業詐欺取財罪，尚有未洽，惟此
    與起訴社會基本事實同一，本院自應予審理，並依法變更起
    訴法條。又公訴人起訴法條將同法第216條、第211條之行使
    偽造公文書罪，誤載為同法第216條、第210條之行使變造特
    種文書罪，業經公訴人於本院審理時當庭陳明更正在卷（見
    本院94年2月1日審判筆錄），併此敘明。再被告2人與徐建
    華、丁○○及「乙○○」間就前揭犯行各有犯意聯絡及行為
    分擔，均為共同正犯。被告丙○○先後多次行使偽造私文書
    及詐欺取財犯行，均時間緊接，所犯皆係構成要件相同之罪
    名，顯均係基於概括犯意為之，依同法第56條連續犯之規定
    ，各以一罪論，並均加重其刑。其以一傳真行為，同時行使
    公證書及土地建築改良物買賣所有權移轉契約書，而觸犯二
    構成要件不同之罪名，為想像競合犯，依同法第55條規定，
    應從一重之行使偽造公文書罪論處。又其行使偽造公文書、
    連續行使偽造私文書、使地政事務所公務員將不動產買賣移
    轉登記為其所有之不實事項登載在職務上所掌公文書之目的
    ，在詐得告訴人之房地，進而詐取臺北銀行嘉興分行之貸款
    ，所犯上開4罪間有方法結果之牽連關係，依同法第55條之
    規定，應從一重之行使偽造公文書罪論處。公訴人起訴事實
    雖未敘及被告丙○○與徐建華等人共同偽造「鄭振生」印章
    、「劉淑慧」印章及印文，暨偽造「臺灣臺北地方法院公證
    處圖記」公印、公證人「蘇振文」簽名章及「臺北市建成地
    政事務所驗訖登記完畢」等印章及印文，而偽造土地建築改
    良物買賣所有權移轉契約書業經本院公證處公證之公證書，
    足以生損害於本院公證處、蘇振文及臺北市建成地政事務所
    之犯行，然此部分事實與本案起訴經論罪部分，係實質上一
    罪關係，為起訴效力之所及，本院自得併予審究。再查被告
    丙○○前於86年間因違反麻醉藥品管理條例案件，經本院以
    86年度易字第3069號判處有期徒刑6月確定，於87年5月31
    日因縮刑期滿執行完畢，此有卷附之臺灣高等法院被告全國
    前案紀錄表可按（見本院卷(一)第11至23頁），其於5年以內
    再犯有期徒刑以上之罪，為累犯，依同法第47條規定，加重
    其刑。爰審酌被告丙○○正值壯年，不思以正途取財，竟與
    徐建華等人共同鎖定欲出售不動產而未委託房屋仲介業者之
    告訴人為目標，以假扮房屋仲介公司經理、代書及買方等角
    色、簽訂買賣契約、支付部分頭期款之方式，利用告訴人對
    不動產買賣移轉登記相關事宜不甚熟悉之機會，騙取告訴人
    之信任，詐得告訴人所有房地後，再夥同被告戊○○為連帶
    保證人，以該房地設定抵押權予銀行，向臺北銀行詐得高額
    貸款，手段極其惡劣，而被告2人雖非主謀，犯罪所得財物
    亦非甚鉅，且犯後坦承犯行，態度良好，然彼等犯行嚴重危
    害社會交易秩序及告訴人與臺北銀行之權益，且犯後迄未與
    告訴人或臺北銀行達成和解並賠償損害等一切情狀，分別量
    處如主文所示之刑，並就被告戊○○部分諭知易科罰金之折
    算標準。如附表所示偽造之印章、印文及署押，雖未扣案，
    惟不能證明業已滅失，不問屬於犯人與否，均應依同法第
    219條規定宣告沒收。
三、公訴意旨另以：被告戊○○與徐建華、丁○○、「乙○○」
    及被告丙○○等人共同基於意圖為自己不法之所有及行使偽
    造文書之犯意聯絡，使告訴人及臺北市古亭地政事務所承辦
    人員陷於錯誤，而將告訴人所有房地買賣移轉登記為被告丙○○所有之不實事項，登載在職務上所掌公文書，詐得告訴
    人之房地，因認被告戊○○此部分所為涉犯刑法第216條、
    第210條之行使偽造私文書、第216條、第211條之行使偽造
    公文書、第214條之使公務員登載不實及第339條第1項之詐
    欺取財罪嫌云云。訊據被告戊○○固坦承有與被告丙○○等
    人共同基於意圖為自己不法所有之犯意聯絡，明知其當時並
    無工作，亦乏資力，竟同意擔任被告丙○○之連帶保證人，
    以前開房地設定抵押權予臺北銀行嘉興分行供擔保，向該行
    申辦貸款，並於該行授信申請書所載「職業及職稱」、「與
    申請人（即丙○○）之關係」欄分別填寫「業務」、「公司
    同事」等不實事項，致臺北銀行嘉興分行承辦人員陷於錯誤
    ，而貸放470萬元款項之事實，惟堅決否認有前開行使偽造
    私文書、行使偽造公文書、使公務員登載不實及詐取房地等
    犯行，辯稱：伊當時並無工作，且真實姓名年籍不詳綽號「
    大頭」之友人又欠伊5,000元，「大頭」要求伊擔保，俟銀
    行貸款核撥後，即返還前開欠款，伊乃依「大頭」之指示前
    往臺北銀行對保及填寫授信申請書，伊並不知房地取得過程
    有問題，伊之前並不認識被告丙○○等人，亦未與彼等共同
    偽造文書詐取告訴人之房地等語。經查，告訴人甲○○○於
    本院審理時證稱：伊在簽約時只遇見被告丙○○及其男性友
    人、自稱「乙○○」之女性及自稱仲介公司經理「鄭振生」
    之丁○○，並未見過被告戊○○等語（見本院卷(二)93年10月
    19日審判筆錄第22至23頁），證人林馬雄於偵查時亦證稱：
    未見過被告戊○○等語（見90年度偵字第14566號卷第8頁反
    面），且被告丙○○於本院審理時亦證稱：伊之前並不認識
    被告戊○○，僅於90年間在臺北銀行看過被告戊○○1次，
    當時被告戊○○係前來對保，對保完成後即先行離去。伊及
    仲介公司人員與告訴人接觸時，被告戊○○並未在場等語（
    見本院卷(二)93年10月19日審判筆錄第6至12頁），足認被告
    戊○○並未參與被告丙○○等人前開行使偽造文書，使臺北
    市古亭地政事務所承辦人員將告訴人所有房地移轉登記為被
    告丙○○所有之不實事項，登載在職務上所掌公文書，而詐
    得告訴人房地之犯行，自不得逕以各該罪名相繩。此外，復
    查無其他積極證據足資證明被告戊○○有此部分偽造文書、
    使公務員登載不實及詐欺房地等犯行，尚難僅憑被告戊○○
    嗣後有與被告丙○○等人共同向銀行詐取貸款之情事，即據
    以推論被告戊○○自始有與被告丙○○等人為偽造文書、使
    公務員登載不實及詐取房地等犯意聯絡及行為分擔。本件不
    能證明被告戊○○犯此部分罪行，惟公訴意旨認此部分與本
    案起訴經論罪之被告戊○○詐欺部分，有牽連犯之裁判上一
    罪關係，爰不另為無罪之諭知。
四、至公訴意旨以：被告丙○○及戊○○等人有偽刻告訴人之印
    章，在土地登記申請書及土地建築改良物買賣所有權移轉契
    約書等文書上偽造告訴人之印文後，由丙○○持向臺北市古
    亭地政事務所辦理土地及房屋所有權移轉登記，因認被告等
    人此部分所為亦涉犯刑法第216條、第210條之行使偽造私文
    書罪嫌云云。惟查告訴人於警訊、偵查及本院審理時均未曾
    指陳被告等人有偽造告訴人印章並在土地登記申請書及土地
    建築改良物買賣所有權移轉契約書等文書上偽造告訴人印文
    後持以行使之犯行，且經核該等文書上所蓋之告訴人印文，
    與告訴人之印鑑並無不符，此有卷附之臺北市古亭地政事務
    所93年9月14日北市古地三字第09331099000號函覆之土地登
    記申請書、土地建築改良物買賣所有權移轉契約書及告訴人
    印鑑證明可憑（見本院卷(一)第80至82、87、89、91頁），足
    認被告丙○○及戊○○等人應無此部分行使偽造私文書犯行
    。惟公訴意旨認此部分與本案起訴經論罪部分，有連續犯之
    裁判上一罪關係，爰不另為無罪之諭知，附此敘明。
據上論斷，應依刑事訴訟法第299條第1項前段、第300條，刑法
第28條、第56條、第216條、第210條、第211條、第214條、第
339條第1項、第55條、第47條、第219條，罰金罰鍰提高標準條
例第1條前段、第2條，判決如主文。
本案經檢察官黃紋綦到庭執行職務
中　　華　　民　　國　　94　　年　　2 　　月　　18　　日
　　　　　　　　　刑事第八庭  審判長法　官　陳德民
                                    法  官  張筱琪
                                    法  官  陳芃宇
以上正本證明與原本無異。
如不服本判決，應於判決送達後10日內，向本院提出上訴狀。
　　　　　　　　　　  　　      　　書記官　周小玲
中　　華　　民　　國　　94　　年　　2 　　月　　18　　日
附表：沒收物品一覽表
┌───┬───────────────────────────────┐
│編　號│    沒　　收　　之　　物　　品　　名　　稱　　及　　數　　量  │
├───┼───────────────────────────────┤
│  1   │偽造之「鄭振生」印章1枚                                       │
│      │                                                              │
├───┼───────────────────────────────┤
│  2   │偽造之「花企台北市分行代收國市庫稅款章」、「劉淑慧」印章、「臺│
│      │灣臺北地方法院公證處圖記」公印、「蘇振文」簽名章、「臺北市建成│
│      │地政事務所驗訖登記完畢」印章各1枚                             │
├───┼───────────────────────────────┤
│  3   │偽造之印文及署押                                              │
│      ├──────┬──────────────────┬─────┤
│      │印文署押名稱│ 印　　文　　署　　押　　位　　置   │數     量 │
│      ├──────┼──────────────────┼─────┤
│      │鄭  振  生  │ 收據                               │印文2枚   │
│      │            │                                    │署押1枚   │
│      ├──────┼──────────────────┼─────┤
│      │花企台北市分│ 臺北市稅捐稽徵處中正分處核定之土地 │印文5枚   │
│      │行90.3.22代 │ 增值稅繳款書4張及契稅繳款書1張     │          │
│      │收國市庫稅款│                                    │          │
│      │章          │                                    │          │
│      ├──────┼──────────────────┼─────┤
│      │劉　淑　慧  │ 臺北市稅捐稽徵處中正分處核定之土地 │印文5枚   │
│      │            │ 增值稅繳款書4張及契稅繳款書1張     │          │
│      ├──────┼──────────────────┼─────┤
│      │臺灣臺北地方│ 公證書                             │印文1枚   │
│      │法院公證處圖│                                    │          │
│      │記          │                                    │          │
│      ├──────┼──────────────────┼─────┤
│      │蘇  振  文  │ 公證書                             │印文1枚   │
│      │            │                                    │          │
│      ├──────┼──────────────────┼─────┤
│      │臺北市建成地│ 土地建築改良物買賣所有權移轉契約書 │印文2枚   │
│      │政事務所90.3│                                    │          │
│      │.21驗訖登記 │                                    │          │
│      │完畢        │                                    │          │
│      │            │                                    │          │
└───┴──────┴──────────────────┴─────┘
